ACORDAO-COMPLETO-2366740

ACÓRDÃO 1260/2020 ATA 4/2020 - PRIMEIRA CÂMARA

VISTOS, relatados e discutidos estes autos de tomada de contas especial instaurada pela Superintendência Regional do Incra em Belém/PA em face de irregularidades na execução do Convênio 12000/2006 (Siafi 559907) , celebrado com a Prefeitura Municipal de Dom Eliseu/PA visando a construção de estradas vicinais em projeto de assentamento;
ACORDAM os Ministros do Tribunal de Contas da União, reunidos em sessão da Primeira Câmara, ante as razões expostas pelo Relator, em:
9.1. considerar revel o responsável, Sr. Kleper Wandson Figueiredo de Carvalho, com fundamento no art. 12, § 3º,  da Lei 8.443/1992;
9.2. julgar irregulares as contas do responsável, Sr. Kleper Wandson Figueiredo de Carvalho, ex-Prefeito do Município de Dom Eliseu/PA, com fundamento nos arts. 1º, inciso I, 16, inciso III, alínea “c”, 19, caput, e 23, inciso III, da Lei 8.443/1992 c/c o art. 1º, inciso I, 209, inciso III, 210 e 214, inciso III, do Regimento Interno/TCU, e condená-lo ao pagamento das quantias a seguir especificadas, com a fixação do prazo de quinze dias para que comprove, perante este Tribunal (art. 214, inciso III, alínea “a”, do Regimento Interno/TCU) , o recolhimento das dívidas aos cofres do Instituto Nacional de Colonização e Reforma Agrária, atualizadas monetariamente e acrescidas de juros de mora, calculados a partir das datas indicadas até a data do efetivo recolhimento, na forma da legislação em vigor;
	Valor 
	Data de ocorrência

	R$ 133.333,33
	2/7/2006

	R$ 133.333,33
	4/9/2006

9.3. autorizar desde logo, nos termos do art. 28, inciso II, da Lei 8.443/1992, a cobrança judicial das dívidas, caso não atendida a notificação; e
9.4. encaminhar cópia deste Acórdão ao Procurador-Chefe da Procuradoria da República no Estado do Pará, nos termos do § 3º do art. 16 da Lei 8.443/1992 c/c o § 7º do art. 209 do Regimento Interno do TCU, para adoção das medidas que entender cabíveis.

Tomada de Contas Especial instaurada em face de irregularidades na execução de convênio, celebrado com a Prefeitura Municipal de Dom Eliseu/PA visando a construção de estradas vicinais em projeto de assentamento.

Primeira Câmara

Prefeitura Municipal de Dom Eliseu - PA.

3. Responsável: Kleper Wandson Figueiredo de Carvalho (XXX.914.041-XX).

13.1. Ministros presentes: Walton Alencar Rodrigues (Presidente) e Bruno Dantas.
13.2. Ministros-Substitutos convocados: Marcos Bemquerer Costa e André Luís de Carvalho.
13.3. Ministro-Substituto presente: Augusto Sherman Cavalcanti (Relator).

AUGUSTO SHERMAN

Adoto como parte deste relatório a instrução de peça 27 destes autos, com a qual se manifestaram de acordo o Diretor da SecexTCE (peça 18) e o titular da referida unidade técnica (peça 29) :
“INTRODUÇÃO
Cuidam os autos de Tomada de Contas Especial instaurada pela Superintendência Regional do Instituto Nacional de Colonização e Reforma Agrária em Belém/PA (SR-01/Incra) , em desfavor do Sr. Kleper Wandson Figueiredo de Carvalho (CPF: XXX.914.041-XX) , na condição de ex-prefeito (gestão 2005-2008) , e da Prefeitura Municipal de Dom Eliseu/PA (CNPJ: 22.953.601/0001-45) , na qualidade de ente beneficiário, em razão da execução do objeto fora do período de vigência e da antecipação de pagamentos inerentes ao Convênio 12000/2006 (Siafi 559907) , celebrado entre o Incra e a referida prefeitura.
HISTÓRICO
O instrumento de repasse em testilha teve por objeto a execução de obras de recuperação de 16,3 km de estradas vicinais, localizadas no Projeto de Assentamento de Reforma Agrária Rio Acampamento, no município de Dom Eliseu/PA (peça 2, p. 47-55) , cuja vigência estabelecida foi 22/6/2006 a 30/12/2006 (peça 2, p. 49, 61-63 e 65) , com o prazo para prestação de contas em até sessenta dias a contar do término da vigência (peça 2, p. 51) .
Para executá-lo, foram previstos R$ 440.000,00, sendo R$ 400.000,00 à conta dos cofres da União e R$ 40.000,00 a título de contrapartida municipal. Não obstante o pactuado, devido a irregularidades na execução do objeto, os recursos públicos federais previstos foram parcialmente liberados, com os seguintes contornos:
Tabela 1 – Repasses do concedente
	Ordem bancária
	Data de emissão
	Data do crédito
	Valor (R$) 

	2006OB901241
	28/6/2006
	3/7/2006
	133.333,33

	2006OB902075
	31/8/2006
	4/9/2006
	133.333,33

	Total (R$) 
	266.666,66

	Fonte: ordens bancárias (peça 2, p. 57 e 59) e extrato bancário (peça 17, p. 1) .

O objeto foi acompanhado/fiscalizado pelo Incra em três oportunidades, conforme consignado nos relatórios de vistoria técnica constantes à peça 2, p. 69-77, 101-111, 81-97, respectivamente. A primeira vistoria realizada em 28/10/2006, decorrido 67% do prazo de vigência total do ajuste e tendo sido liberado 66,67% dos recursos federais previstos, constatou percentual de execução financeira de apenas 5%. A segunda, em 18/4/2007, e a terceira, em 24 a 26/10/2007, vistorias, apesar de realizadas após o término da vigência do ajuste, constataram a evolução do percentual de execução física do objeto, sendo que na última o percentual de execução financeira verificado foi de 80,28%, correspondente a R$ 353.236,77 do total pactuado, sem mais liberação de recursos federais para tanto (peça 2, p. 81-97) .
Em 27/12/2007, a Procuradoria Regional da SR-01/Incra proferiu parecer no sentido de que o Incra não poderia aceitar a execução de obras fora do prazo de vigência do convênio (peça 2, p. 117-119) . Em 24/6/2014, quase sete anos depois, foi emitido parecer de análise da prestação de contas final, concluindo pela devolução integral dos valores recebidos, equivalente ao montante original de R$ 266.666,66, em razão da execução do objeto do Convênio 12000/2006 fora do seu período de vigência e da antecipação de pagamentos (peça 2, p. 121-143) . A autorização para a abertura da tomada de contas especial foi dada em 21/11/2016 (peça 2, p. 170) .
Consta dos autos, conforme aviso de recebimento de 20/4/2008, comprovação de que o Sr. Kleper Wandson Figueiredo de Carvalho recebeu o Ofício 740/2008/INCRA-GAB/SR-01/PA, datado de 15/4/2008, por meio da qual o Incra notificou o responsável da necessidade de devolução dos recursos federais aplicados fora do período de vigência do Convênio 12000/2006 (peça 2, p. 165 e 167) . O então prefeito, em 13/5/2008, mediante o Ofício 042/2008/ASS, contestou a imputação de débito por execução de despesas fora do período de vigência do ajuste (peça 2, p. 159-163) .
Após a emissão do parecer de análise da prestação de contas final (peça 2, p. 121-143) e a autorização para a abertura de TCE (peça 2, p. 170) , o Sr. Kleper Wandson Figueiredo de Carvalho foi notificado mediante edital em 29/11/2016 acerca da existência de débito proveniente do convênio citado (peça 2, p. 173) . No entanto, não consta destes autos registro de tentativas prévias de notificação do responsável por ofício de modo a comprovar que ele se encontrava em local incerto e não sabido. Consta dos autos que, em 25/11/2016, a prefeitura tomou ciência da instauração da TCE em questão (peça 2, p. 175) .
Caracterizadas as irregularidades e esgotadas as medidas administrativas internas sem a obtenção do ressarcimento do débito causado aos cofres da União, o órgão instaurador, em seu Relatório de Tomada de Contas Especial, de 1º/12/2016 (peça 2, p. 191-209) , com a indicação circunstanciada das providências adotadas pela autoridade administrativa no instrumento de repasse em questão, pugnou pela imputação de débito, no montante original de R$ 266.666,66, ao Sr. Kleper Wandson Figueiredo de Carvalho, na condição de ex-prefeito, em solidariedade com a Prefeitura Municipal de Dom Eliseu/PA, em razão da execução do objeto fora do período de vigência e da antecipação de pagamentos inerentes ao Convênio 12000/2006 (Siafi 559907) .
O Relatório de Auditoria 27/2017 (peça 2, p. 244-246) contém a devida manifestação acerca dos quesitos mencionados no art. 4º, inciso V e § 1º, da Instrução Normativa – TCU 71, de 28 de novembro de 2012, tendo concluído aquela instância de controle pela irregularidade das presentes contas com os mesmos contornos, conforme Certificado de Auditoria (peça 2, p. 248-249) e Parecer do Dirigente do Órgão de Controle Interno (peça 2, p. 250-251) .
Em Pronunciamento Ministerial de peça 254, o Ministro de Estado Chefe da Casa Civil da Presidência da República, na forma do art. 52, da Lei 8.443, de 16 de julho de 1992, atesta haver tomado conhecimento das conclusões do Controle Interno acerca da irregularidade das presentes contas.
Uma vez remetidos os autos a este Tribunal para fins de apreciação e julgamento, em sede de instrução preliminar e pronunciamentos perpetrados às peças 6-8, após as considerações técnicas acerca da apuração dos fatos, identificação dos responsáveis e quantificação do dano para fins de ressarcimento, no entanto, concluiu-se pela necessidade de saneamento dos presentes autos com elementos probatórios que deem suporte ao adequado exame técnico das irregularidades constatadas na fase interna no seguinte sentido, ipssis litteris:
 diligenciar, com fundamento nos artigos 10, § 1º, e 11 da Lei 8.443/1992, c/c o art. 157 do Regimento Interno do TCU, a Superintendência Regional do Instituto Nacional de Colonização e Reforma Agrária em Belém/PA (SR-01/Incra) , para que, no prazo de 15 (quinze) dias, encaminhe quanto ao Convênio 12000/2006 – Siafi 559907:
elementos probatórios que deem suporte à ocorrência de antecipação de pagamentos e/ou rompimento do nexo de causalidade físico-financeiro na realização das despesas do Convênio 12000/2006, tais como as notas fiscais e os recibos, referidos na peça 2, p. 131, bem como quaisquer outros documentos de execução e prestação de contas do convênio que auxiliem nessa evidenciação;
 diligenciar, com fundamento nos artigos 10, § 1º, e 11 da Lei 8.443/1992, c/c o art. 157 do Regimento Interno do TCU, o Banco do Brasil, agência 4409 (Dom Eliseu/PA) , para que, no prazo de 15 (quinze) dias, encaminhe as informações discriminadas abaixo, relativas à conta corrente nº 6152-2 de titularidade da Prefeitura Municipal de Dom Eliseu/PA, aberta, exclusivamente para o crédito e a movimentação dos recursos públicos federais, destinados à execução do Convênio 12000/2006 – Siafi 559907, celebrado com o Instituto Nacional de Colonização e Reforma Agrária, cujo objeto consistiu na execução de obras de recuperação de 16,3 km de estradas vicinais, localizadas no Projeto de Assentamento de Reforma Agrária Rio Acampamento, no Município de Dom Eliseu/PA:
extrato da conta corrente, evidenciando toda a movimentação ocorrida a partir de junho de 2006 até a retirada total dos recursos financeiros;
indicar os beneficiários de eventuais transferências, informando nome, CPF ou CNPJ, e nº da conta corrente;
cópias (frente e verso) de eventuais cheques sacados da referida conta corrente;
eventual extrato de aplicação financeira, evidenciando toda a movimentação ocorrida a partir de junho de 2006 até a retirada total dos recursos financeiros.
Sendo assim, em cumprimento ao pronunciamento de unidade, de 17/8/2018 (peça 8) , foram promovidas diligências à Superintendência Regional do Banco do Brasil no Estado do Pará, mediante o Ofício 666/2018-TCU/Secex-TCE, de 17/7/2018 (peça 9) , e à Superintendência Regional do Instituto Nacional de Colonização e Reforma Agrária em Belém/PA, mediante o Ofício 665/2018-TCU/Secex-TCE, de 17/7/2018 (peça 10) , cujos recebimento em seus destinos ocorreram em 2/8/2018 e 1º/8/2018, respectivamente, conforme evidenciado nos avisos de peças 11-12. Em atendimento, as referidas unidades jurisdicionadas apresentaram a documentação e os esclarecimentos solicitados, os quais foram colacionados às peças 13-20.
Ato contínuo, no bojo da instrução preliminar (peça 21) e pronunciamentos convergentes exarados pela unidade técnica (peças 22-23) , após a análise conclusiva acerca da apuração dos fatos, identificação dos responsáveis e quantificação do dano para fins de ressarcimento, concluiu-se pela não comprovação da boa e regular aplicação dos recursos repassados por força Convênio 12000/2006 (Siafi 559907) , no montante apurado de R$ 266.666,66, em razão da ausência de nexo de causalidade entre os valores destinados e as despesas incorridas, uma vez que os gastos foram realizados em período anterior à execução dos serviços pactuados e sem vinculação direta com o objeto conveniado.
Partindo dessa premissa, procedeu-se ao devido enquadramento do Sr. Kleper Wandson Figueiredo de Carvalho, enquanto Prefeito Municipal de Dom Eliseu/PA entre os anos de 2005 e 2008, para fins de citação solidária com os elementos que caracterizam a responsabilização na forma configurada na matriz acosta na preliminar de peça 21, p. 8, e transcrita no Apêndice I desta instrução.
Sendo assim, em cumprimento ao pronunciamento de unidade, de 28/1/2019 (peça 23) , foi promovida a citação do arrolado, por intermédio do Ofício 330/2019-TCU/Secex-TCE, de 30/1/2019, cujo recebimento no endereço de destino válido, na forma da lei, deu-se em 25/2/2019, conforme aviso de peça 26.
Não obstante, apesar de devidamente notificados, compulsando os autos, observa-se que o responsável epigrafado quedou-se silente e, desta forma, não se manifestou em sede de alegações de defesa, quanto às irregularidades a eles apontadas.
Assim, autos foram, então, encaminhados à unidade técnica para fins de instrução e consequente apreciação no mérito pelo Tribunal, após a prévia manifestação do Parquet de Contas.
EXAME TÉCNICO
Da validade das notificações
Preliminarmente, cumpre tecer breves considerações sobre a forma como são realizadas as comunicações processuais no TCU. A esse respeito, destacam-se o art. 179, do Regimento Interno do TCU (Resolução 155, de 4/12/2002) e o art. 4º, inciso III, § 1º, da Resolução TCU 170, de 30 de junho de 2004, in verbis:
‘Art. 179. A citação, a audiência ou a notificação, bem como a comunicação de diligência, farse-ão:
I - mediante ciência da parte, efetivada por servidor designado, por meio eletrônico, fac-símile, telegrama ou qualquer outra forma, desde que fique confirmada inequivocamente a entrega da comunicação ao destinatário;
II - mediante carta registrada, com aviso de recebimento que comprove a entrega no endereço do destinatário;
III - por edital publicado no Diário Oficial da União, quando o seu destinatário não for localizado
 (...) 
Art. 3º As comunicações serão dirigidas ao responsável, ou ao interessado, ou ao dirigente de órgão ou entidade, ou ao representante legal ou ao procurador constituído nos autos, com poderes expressos no mandato para esse fim, por meio de:
I - correio eletrônico, fac-símile ou telegrama;
II - servidor designado;
III - carta registrada, com aviso de recebimento;
IV - edital publicado no Diário Oficial da União, quando o seu destinatário não for localizado, nas hipóteses em que seja necessário o exercício de defesa’.
Art. 4º. Consideram-se entregues as comunicações:
I - efetivadas conforme disposto nos incisos I e II do artigo anterior, mediante confirmação da ciência do destinatário;
II - realizadas na forma prevista no inciso III do artigo anterior, com o retorno do aviso de recebimento, entregue comprovadamente no endereço do destinatário;
III - na data de publicação do edital no Diário Oficial da União, quando realizadas na forma prevista no inciso IV do artigo anterior.
§ 1º O endereço do destinatário deverá ser previamente confirmado mediante consulta aos sistemas disponíveis ao Tribunal ou a outros meios de informação, a qual deverá ser juntada ao respectivo processo.
 (...) ’
Bem se vê, portanto, que a validade da citação via postal não depende de que o aviso de recebimento seja assinado pelo próprio destinatário da comunicação, o que dispensa, no caso em tela, a entrega do AR em ‘mãos próprias’. A exigência da norma é no sentido de o Tribunal verificar se a correspondência foi entregue no endereço correto, residindo aqui a necessidade de certeza inequívoca. 
Não é outra a orientação da jurisprudência do TCU, conforme se verifica dos julgados a seguir transcritos:
‘São válidas as comunicações processuais entregues, mediante carta registrada, no endereço correto do responsável, não havendo necessidade de que o recebimento seja feito por ele próprio’ (Acórdão 3648/2013-TCU-Segunda Câmara, Relator Ministro José Jorge) ;
‘É prescindível a entrega pessoal das comunicações pelo TCU, razão pela qual não há necessidade de que o aviso de recebimento seja assinado pelo próprio destinatário. Entregandose a correspondência no endereço correto do destinatário, presume-se o recebimento da citação.’ (Acórdão 1019/2008-TCU-Plenário, Relator Ministro Benjamin Zymler) ;
‘As comunicações do TCU, inclusive as citações, deverão ser realizadas mediante Aviso de Recebimento - AR, via Empresa Brasileira de Correios e Telégrafos, bastando para sua validade que se demonstre que a correspondência foi entregue no endereço correto.’ (Acórdão 1526/2007-TCU-Plenário, Relator Ministro Aroldo Cedraz) .
A validade do critério de comunicação processual do TCU foi referendada pelo Supremo Tribunal Federal, nos termos do julgamento do MS-AgR 25.816/DF, por meio do qual se afirmou a desnecessidade da ciência pessoal do interessado, entendendo-se suficiente a comprovação da entrega do ‘AR’ no endereço do destinatário:
‘EMENTA: AGRAVO REGIMENTAL. MANDADO DE SEGURANÇA. DESNECESSIDADE DE INTIMAÇÃO PESSOAL DAS DECISÕES DO TRIBUNAL DE CONTAS DA UNIÃO. ART. 179 DO REGIMENTO INTERNO DO TCU. INTIMAÇÃO DO ATO IMPUGNADO POR CARTA REGISTRADA, INICIADO O PRAZO DO ART. 18 DA LEI nº 1.533/51 DA DATA CONSTANTE DO AVISO DE RECEBIMENTO. DECADÊNCIA RECONHECIDA. AGRAVO IMPROVIDO.
O envio de carta registrada com aviso de recebimento está expressamente enumerado entre os meios de comunicação de que dispõe o Tribunal de Contas da União para proceder às suas intimações.
O inciso II do art. 179 do Regimento Interno do TCU é claro ao exigir apenas a comprovação da entrega no endereço do destinatário, bastando o aviso de recebimento simples.’
No caso vertente, a citação do Sr. Kleper Wandson Figueiredo de Carvalho foi efetuada por meio do endereço proveniente de pesquisa realizada pelo TCU no Sistema CPF da Receita Federal, conforme evidenciado no expediente (peça 25) , no aviso de recebimento (peça 26) e na respectiva consulta colacionada aos autos (peça 24) , razão pela qual se comprova devidamente, de forma inequívoca, a notificação em consonância com a lei e a jurisprudência aplicáveis.
Superada a análise acerca da validade da citação, transcorrido o prazo regimental fixado e mantendo-se inertes os aludidos responsáveis, impõe-se que sejam considerados revéis, dando-se prosseguimento ao processo, com fulcro no art. 12, § 3º, da Lei 8.443, de 16 de julho de 1992.
Nos processos do TCU, a revelia não leva à presunção de que seriam verdadeiras todas as imputações levantadas contra os responsáveis, diferentemente do que ocorre no processo civil, em que a revelia do réu opera a presunção da verdade dos fatos narrados pelo autor. Dessa forma, a avaliação da responsabilidade do agente não pode prescindir da prova existente no processo ou para ele carreada.
Ao não apresentar sua defesa, o responsável deixou de produzir prova da regular aplicação dos recursos sob sua responsabilidade, em afronta às normas que impõem aos gestores públicos a obrigação legal de, sempre que demandados pelos órgãos de controle, apresentar os documentos que demonstrem a correta utilização das verbas públicas, a exemplo do contido no art. 93 do Decreto-Lei 200/67: ‘Quem quer que utilize dinheiros públicos terá de justificar seu bom e regular emprego na conformidade das leis, regulamentos e normas emanadas das autoridades administrativas competentes.’
Com efeito, conforme análises empreendidas na fase interna e pela unidade técnica deste Tribunal no seio da preliminar de peça 21, constatou-se que o Sr. Kleper Wandson Figueiredo de Carvalho deu causa a irregularidades com os seguintes contornos:
‘Em que pese o relatório da terceira e última vistoria não consignar que o objetivo estabelecido não foi alcançado ou que não havia possibilidade de aproveitamento da parcela executada (peça 2, p. 81-97) , os gastos não correspondentes aos serviços pactuados e ainda executados fora da vigência e a antecipação de pagamentos constatada impedem que se estabeleça o liame causal necessário à identificação do emprego adequado e regular dos recursos públicos federais repassados por força do Convênio 12000/2006 (Siafi 559907) para a execução de obras de recuperação de 16,3 km de estradas vicinais, localizadas no Projeto de Assentamento de Reforma Agrária Rio Acampamento, no Município de Dom Eliseu/PA.’
Mesmo as alegações de defesa não sendo apresentadas, considerando o princípio da verdade real que rege esta Corte, procura-se buscar, em manifestações dos responsáveis na fase interna desta Tomada de Contas Especial, argumentos que possam ser aproveitados em favor deles. No entanto, da mesma forma, as justificativas apresentadas naquela ocasião foram analisadas e refutadas pelo órgão instaurador, uma vez que se demonstraram insuficientes para afastar as irregularidades acima descritas.
Em se tratando de processo em que a parte interessada não se manifestou acerca das irregularidades imputadas, não há elementos para que se possa efetivamente aferir e reconhecer a ocorrência de boa-fé na conduta da responsável, podendo este Tribunal, desde logo, proferir o julgamento de mérito pela irregularidade das contas, conforme nos termos dos §§ 2º e 6º do art. 202 do Regimento Interno do TCU.
Nesse sentido, são os Acórdão 2064/2011-TCU-Primeira Câmara, da relatoria do Ministro Ubiratan Aguiar; 6.182/2011-TCU-1ª Câmara, da relatoria do Ministro Weber de Oliveira; 4.072/2010-TCU-1ª Câmara, da relatoria do Ministro Valmir Campelo; 1.189/2009-TCU-1ª Câmara, da relatoria do Ministro Marcos Bemquerer; e 731/2008-TCU-Plenário, da relatoria do Ministro Aroldo Cedraz; dentre outros.	
Por derradeiro, no que se refere à ocorrência da prescrição da pretensão punitiva, consoante o incidente de uniformização de jurisprudência deliberado no Acórdão 1441/2016-TCU-Plenário, da relatoria do Ministro Benjamin Zymler, aplica-se o prazo prescricional de dez anos previsto no art. 205 do Código Civil vigente, a contar da data de ocorrência do fato tido por irregular.
No presente caso, o ato irregular foi praticado em 26/9/2008, adotando-se como parâmetro o último pagamento tido como irregular (peça 17) , uma vez caracterizados gastos realizados em período anterior à execução dos serviços pactuados e sem vinculação direta com o objeto. Já o ato que ordenou a citação dos arrolados ocorreu em 28/1/2019 (peça 23) , operando-se, no entanto, o transcurso de dez anos entre esse ato e os fatos impugnados.
Sendo assim, configurado o esgotamento do prazo prescricional, deve-se reconhecer no presente processo, com fundamento no art. 205 do Código Civil vigente, a prescrição da ação punitiva por parte deste Tribunal.
Destarte, desde logo, devem as contas do Sr. Kleper Wandson Figueiredo de Carvalho ser julgadas irregulares, nos termos do art. 202, § 6º, do Regimento Interno do TCU, procedendo-se à condenação em débito solidariamente, sem a imposição de multa.
CONCLUSÃO
Em face da análise promovida, conclui-se que os atos praticados pelo Sr. Kleper Wandson Figueiredo de Carvalho configuraram dano aos cofres públicos federais, devido à não comprovação da boa e regular aplicação dos recursos repassados por força Convênio 12000/2006 (Siafi 559907) , no montante apurado de R$ 266.666,66, em razão da ausência de nexo de causalidade entre os valores destinados e as despesas incorridas, uma vez que os gastos foram realizados em período anterior à execução dos serviços pactuados e sem vinculação direta as obras de recuperação de 16,3 km de estradas vicinais, localizadas no Projeto de Assentamento de Reforma Agrária Rio Acampamento, no município de Dom Eliseu/PA.
Configurada a revelia frente à citação deste Tribunal e inexistindo comprovação da boa e regular aplicação dos recursos transferidos, é medida que se impõe dar seguimento ao processo proferindo o julgamento com os elementos até aqui presentes.
No tocante à aferição quanto à ocorrência de boa-fé na conduta dos responsáveis, conforme determina o § 2º do art. 202 do Regimento Interno deste Tribunal, em se tratando de processo em que partes interessadas não se manifestaram acerca das irregularidades imputadas, não há elementos para que se possa efetivamente reconhecê-la, podendo esta Corte de Contas, desde logo, proferir julgamento de mérito pela irregularidade das contas, nos termos do § 6º de mesma norma regimental.
No caso ora em exame, em se tratando de processos atinentes à observância da accountability pública, como condição imposta ao agente público de demonstrar que administrou ou controlou os recursos a ela confiados em conformidade com os termos segundo os quais lhe foram entregues, a boa-fé não pode ser presumida, devendo ser demonstrada e comprovada a partir dos elementos que integram os autos, não sendo possível reconhecê-la, portanto.
Tal interpretação decorre da compreensão de que, relativamente à fiscalização dos gastos públicos, privilegia-se como princípio básico a inversão do ônus da prova, pois cabe ao gestor comprovar a boa aplicação dos dinheiros e valores públicos sob sua responsabilidade.
Destarte, nos termos do art. 202, § 6º, do Regimento Interno do TCU, desde logo, devem as contas do Sr. Kleper Wandson Figueiredo de Carvalho ser julgadas irregulares, procedendo-se à condenação em débito, com, no entanto, o reconhecimento de ofício da prescrição da ação punitiva por parte deste Tribunal, com fundamento no art. 205 do Código Civil vigente e consoante o incidente de uniformização de jurisprudência deliberado no Acórdão 1441/2016-TCU-Plenário, da relatoria do Ministro Benjamin Zymler.
PROPOSTA DE ENCAMINHAMENTO
Diante do exposto, submetem-se os autos à consideração superior, propondo ao Tribunal:
 considerar revel o Sr. Kleper Wandson Figueiredo de Carvalho (CPF XXX.914.041-XX) , com fundamento no § 3º, art. 12, Lei 8.443, de 16 de julho de 1992;
 com fundamento nos arts. 1º, inciso I, 16, inciso III, alínea ‘c’ e § 2º, da Lei 8.443/1992 c/c os arts. 19 e 23, inciso III, da mesma Lei, e com arts. 1º, inciso I, 209, inciso III e § 5º, 210 e 214, inciso III, do Regimento Interno deste Tribunal, que sejam julgadas irregulares as contas do Sr. Kleper Wandson Figueiredo de Carvalho (CPF: XXX.914.041-XX) , na condição de Prefeito do Município de Dom Eliseu/PA (gestão 2005-2008) ; e condená-lo ao pagamento das quantias a seguir especificadas, com a fixação do prazo de quinze dias, a contar da notificação, para comprovar, perante o Tribunal (art. 214, inciso III, alínea ‘a’, do Regimento Interno) , o recolhimento da dívida aos cofres do Instituto Nacional de Colonização e Reforma Agrária, atualizada monetariamente e acrescida dos juros de mora, calculados a partir da data discriminada, até a data do recolhimento, na forma prevista na legislação em vigor;
	Valor original (R$) 
	Data da ocorrência

	133.333,33
	2/7/2006

	133.333,33
	4/9/2006

Valor atualizado até 25/1/2019	: R$ 165.826,50
 autorizar, desde logo, nos termos do art. 28, inciso II, da Lei 8.443/1992, a cobrança judicial da dívida caso não atendidas as notificações;
 autorizar o pagamento da dívida do Sr. Kleper Wandson Figueiredo de Carvalho (CPF: XXX.914.041-XX) em até 36 parcelas mensais e consecutivas, nos termos do art. 26 da Lei 8.443/1992 c/c o art. 217 do Regimento Interno, fixando-lhe o prazo de quinze dias, a contar do recebimento da notificação, para comprovar perante o Tribunal o recolhimento da primeira parcela, e de trinta dias, a contar da parcela anterior, para comprovar o recolhimento das demais parcelas, devendo incidir sobre cada valor mensal, atualizado monetariamente, os juros de mora devidos, na forma prevista na legislação em vigor;
 alertar ao responsável que a falta de comprovação do recolhimento de qualquer parcela importará no vencimento antecipado do saldo devedor, nos termos do § 2º do art. 217 do Regimento Interno deste Tribunal;
 enviar cópia do acórdão que vier a ser proferido ao Instituto Nacional de Colonização e Reforma Agrária e às responsáveis para ciência, informando que a deliberação, acompanhada do relatório e voto que a fundamentarem, estará disponível para consulta no endereço www.tcu.gov.br/acordaos, além de esclarecer que, caso requerido, o TCU poderá fornecer as correspondentes cópias, em mídia impressa, aos interessados e aos responsáveis arrolados nestes autos;
 encaminhar cópia da deliberação, bem como do relatório e do voto que a fundamentarem, ao Procurador-Chefe da Procuradoria da República no Estado do Pará, nos termos do § 3º do art. 16 da Lei 8.443/1992 c/c o § 7º do art. 209 do Regimento Interno do TCU, para adoção das medidas que entender cabíveis.”
2.	O Ministério Público/TCU, neste feito representado pelo Procurador Marinus Eduardo De Vries Marsico, manifestou-se de acordo com as proposições da secretaria (peça 30) .
É o relatório.

não há.

Procurador Marinus Eduardo De Vries Marsico.

TOMADA DE CONTAS ESPECIAL. CONVÊNIO. NÃO COMPROVAÇÃO DA BOA E REGULAR APLICAÇÃO DOS RECURSOS. AUSÊNCIA DE NEXO DE CAUSALIDADE ENTRE OS RECURSOS E O OBJETO PARCIALMENTE EXECUTADO. CITAÇÃO. REVELIA. PRESCRIÇÃO DA PRETENSÃO PUNITIVA. CONTAS IRREGULARES. DÉBITO.

TOMADA DE CONTAS ESPECIAL (TCE)

Secretaria de Controle Externo de Tomada de Contas Especial (SecexTCE).

Trata-se de tomada de contas especial instaurada pela Superintendência Regional do Incra em Belém/PA em face de irregularidades na execução do Convênio 12000/2006 (Siafi 559907) , celebrado com a Prefeitura Municipal de Dom Eliseu/PA, visando à construção de estradas vicinais em projeto de assentamento naquele município.
2.	Do total de R$ 400.000,00, previstos no convênio para repasse sob a responsabilidade da União, foram transferidos R$ 266.666,00 em duas parcelas, nos meses de junho e agosto de 2006, conforme as ordens bancárias acostadas ao processo.
3.	Tendo o órgão repassador rejeitado a aprovação das contas, em face da execução fora do prazo de vigência, instaurou-se a presente tomada de contas especial, a qual foi remetida a este Tribunal visando à devolução integral dos valores transferidos.
4.	Nesta Corte, em exame preliminar, entendeu a secretaria que havia necessidade da realização de diligências complementares junto (i) ao Banco do Brasil S/A, com vistas à coleta de informações sobre a movimentação bancária, e (ii) ao Incra, com vistas a que fossem fornecidos os elementos probatórios da antecipação de pagamentos mencionada no relatório do tomador de contas e/ou elementos capazes de evidenciar o rompimento do nexo de causalidade físico-financeira na realização das despesas, além de outros documentos de execução e prestação de contas do convênio.
5.	Recebidas as informações, realizou-se a citação do Sr. Kleper Wandson Figueiredo de Carvalho, Prefeito Municipal de Dom Eliseu/PA entre os anos de 2005 e 2008, em face da “não comprovação da boa e regular aplicação dos recursos repassados por força Convênio 12000/2006 (Siafi 559907) em razão da ausência de nexo de causalidade entre os valores destinados e as despesas incorridas, uma vez que os gastos foram realizados em período anterior à execução dos serviços pactuados e sem vinculação direta com o objeto conveniado”.
6.	Em que pese o recebimento do ofício citatório no endereço do responsável cadastrado junto à Receita Federal do Brasil, esse não respondeu à citação, restando caracterizada sua revelia, nos termos do art. 12, § 3º, da Lei 8.443/1992, razão pela qual a unidade técnica, dando prosseguimento ao feito, alvitrou o julgamento pela irregularidade das contas, com condenação do responsável em débito, sem, contudo, que lhe fosse aplicada a multa proporcional prevista no art. 57 da Lei 8.443/1992, em razão do reconhecimento da prescrição, nos termos do Acórdão 1441/2016-TCU-Plenário. Além dessas medidas, a secretaria propõe seja autorizado desde logo o pagamento parcelado da dívida, alertando-se o responsável quanto aos termos do art. 217 do Regimento Interno/TCU. No mesmo sentido, manifestou-se o representante do Ministério Público.
7.	Em face dos elementos constantes destes autos e da revelia do responsável, entendo adequadas as proposições uniformes alvitradas, razão pela qual acolho os pronunciamentos da unidade técnica e do Ministério Público, constantes dos autos, como minhas razões de decidir. 
8.	Deixo de acolher a proposição de autorização para o recolhimento parcelado da dívida, haja vista que minha posição quanto a essa matéria é de a autorização deve ser deferida somente quando solicitada pelo responsável, o qual pode assim fazê-lo em qualquer fase do processo, desde que não remetido à cobrança judicial, nos termos do art. 217 do Regimento Interno/TCU. 
9.	Deixo, por fim, de incluir na minuta de Acórdão proposta constante da instrução no sentido de cientificar o Incra do teor desta deliberação, porquanto nenhuma medida adicional está sendo proposta ao órgão instaurador da tomada de contas especial, além do que o débito e o responsável não são distintos dos apontados na fase interna da TCE, de maneira que as comunicações são as de praxe em processos desta natureza, previstas nos normativos deste Tribunal.
	Ante o exposto, acolhendo os pareceres uniformes da unidade técnica e do Ministério Público/TCU, com os ajustes pertinentes, manifesto-me por que o Tribunal aprove o Acórdão que ora submeto à deliberação deste Colegiado.
TCU, Sala das Sessões Ministro Luciano Brandão Alves de Souza, em 18 de fevereiro de 2020.
AUGUSTO SHERMAN CAVALCANTI 
Relator